臺灣高等法院民事判決　　　　　　　　　　　　　　　九十三年度家上字第三八號
　　　上訴人即附
　　　帶被上訴人　乙○○
　　　被上訴人即
　　　附帶上訴人　甲○○
　　　訴訟代理人　侯傑中律師
　　　複代理　人　林宇文律師
右當事人間請求離婚等事件，上訴人對於中華民國九十二年十二月十日台灣基隆地方
法院九十二年度婚字第二四三號第一審判決，提起上訴，被上訴人為附帶上訴並為訴
之追加，本院於中華民國九十三年十二月七日言詞辯論終結，判決如下：
    主      文
原判決廢棄。
被上訴人在第一審之訴駁回。
附帶上訴及追加之訴駁回。
第一審訴訟費用，及第二審訴訟費用關於上訴部分，由被上訴人負擔。第二審訴訟費
用關於附帶上訴及追加之訴部分，由附帶上訴人負擔。
    事實及理由
一、附帶上訴人於本院追加請求附帶被上訴人給付兩造所生未成年子女之扶養費每月
    各新台幣（以下同）一萬元，核屬附帶請求，依民事訴訟法第五百七十二條之一
    第一項之規定，應予准許，合先敘明。
二、被上訴人主張：兩造於八十二年七月十七日結婚，育有子女羅郁萱、羅至軒，詎
    上訴人於八十七年間認識其他女子，並染上賭博惡習，即不再給付被上訴人及子
    這兩年開始有酗酒習慣，每當其酗酒或心情不佳時，就以肢體暴力或精神侮辱、
    言語恐嚇被上訴人及子女，甚至對被上訴人為瘋狂之性虐待行徑，已造成被上訴
    人在身體上及精神上不可忍受之痛苦，致不堪繼續同居，為此，依民法第一千零
    五十二條第一項第三款及第二項規定，擇一請求判決兩造離婚。另上訴人常於酗
    酒後對被上訴人及子女施以暴力，並攜帶子女外出開計程車，對於幼小子女之日
    後成長，勢必造成影響，而被上訴人有自己之房屋，確有扶養子女之能力，為子
三、上訴人則以：被上訴人之前曾請求離婚，當時上訴人坦承在爭執時確有打被上訴
    人一個耳光，嗣被上訴人於九十二年七月二十二日撤回上開離婚訴訟後，兩造間
    未再發生其他爭執，詎被上訴人在九月十六日離家出走，上訴人遂獨自照顧兩造
    子女至九月底為止，上訴人亦無酗酒習慣，故不同意被上訴人離婚之請求，求為
    判決駁回被上訴人之訴等語。
四、原審判決：「准被上訴人與上訴人離婚。對於兩造所生未成年子女羅郁萱（女，
    民國八十四年十月二十七日生，
    羅至軒（男，民國八十六年二月十九日生，
    六六號）權利義務之行使或負擔由被上訴人任之。上訴人與未成年子女羅郁萱、
    羅至軒會面交往之時間與方式如（原判決）附表所示。」上訴人提起上訴，補陳
    略稱：被上訴人曾經叫我與他辦理假離婚，可以聲請殘障補助，我沒有同意。被
    上訴人嫁給我八、九年都沒有工作，小孩當初也都是我在照顧，他是以跌倒的傷
    來告我，說我打的。且被上訴人是殘障者，賣彩券認識第三者，還送他沙發、衣
    櫥，當我開車不在，還帶回家裡，所以我們才會起爭執。我打他一個耳光，是因
    為他抓我不放，我才打他。且僅有這一次，其他是她自己跌倒受傷等語，求為將
    原判決廢棄，並駁回被上訴人於原審之訴及其附帶上訴暨追加之訴。被上訴人則
    提起附帶上訴，補陳略以：附帶被上訴人平日開計程車為業，晚上則至卡拉ＯＫ
    擔任廚房，需工作至凌晨二、三點，下班後又待在店內喝酒，通常至凌晨三、四
    點方返家。而於上開時間內，二名子女也跟著附帶被上訴人待在卡拉ＯＫ店內，
    嚴重影響子女之生活作息。附帶被上訴人在外積欠大筆債務，以致常有不明人士
    至家中騷擾，故其返家前，需確定無人在家門守候後，方敢返家，故附帶被上訴
    人探視子女如有留宿情形，恐對子女之心裡造成威脅。且附帶被上訴人一喝酒後
    就呼呼大睡，根本無法照顧子女，恐對子女之照顧造成不利。另根據台灣地區各
    縣市家庭收支，平均每戶全年經常性支出之標準，小孩子每月每個一萬元等語。
    求為駁回上訴，並附帶上訴，請求將原判決關於上訴人兩造所生未成年子女羅郁
    萱、羅至軒會面交往之時間與方式之部分廢棄。改判，上訴人與兩造所生未成年
    子女羅郁萱、羅至軒會面交往之時間與方式如其辯論意旨狀附表所示；並追加請
    求上訴人應自九十二年十一月起，按月給付兩造所生未成年子女羅郁萱、羅至軒
    扶養費各一萬元。
五、按夫妻之一方受他方不堪同居之虐待，固得請求離婚，惟請求離婚之原告對於此
    項虐待事實，除依法律規定無庸舉證外，應負舉證之責任。至法院是否行使民事
    訴訟法第二百八十八條所定調查證據之職權，應依法院自由意思決定之（最高法
    院三十七年上字第六八八二號判例參照）。本件被上訴人主張兩造婚姻關係存續
    中，上訴人經常毆打被上訴人，造成被上訴人身體與精神上之痛苦等情，固據提
    出
    訴處分書、驗傷診斷書等影本為證，並據證人即兩造子女羅郁萱、羅至軒，於原
    審法院九十二年度家護字第一一七號通常保護令事件，證稱看見上訴人於九十二
    年九月十六日在被上訴人娘家門口毆打被上訴人臉頰，並因前述家庭暴力事件，
    經原審法院核發通常保護令等情，為其論據。惟上訴人則否認經常毆打被上訴人
    及虐待被上訴人，並以前揭情詞置辯。經查：
  (一)上訴人於九十二年五月十一日，在住處因兩造口角，毆打被上訴人一巴掌等情，
    固有台灣基隆地方法院檢察署九十二年度偵字第二○一六號不起訴處分書可稽（
    見原審卷第二六頁），惟查被上訴人因上訴人涉有傷害罪，提起告訴，嗣於九十
    二年六月十二日檢察官偵查時，當場撤回告訴，有上開不起訴處分書可憑，足見
    被上訴人對上訴人之上開非行，已宥恕不再追訴。至於被上訴人所提出行政院衛
    生署基隆醫院驗傷診斷書，其記載「檢驗日期」為九十二年六月八日下午十六時
    五十三分，「檢查結果」記載：「口唇部瘀紫二×一．五公分」，「致傷之原因
    及其兇器種類」，則無任何記載，已難以證明其究竟如何受傷，是上訴人辯稱因
    被上訴人殘障行動不便，致跌倒受傷，亦非無可取。蓋，若上訴人果真於九十二
    年六月八日下午十六時五十三分，再度毆打被上訴人，致其受有「口唇部瘀紫二
    ×一．五公分」之傷害，而其發生之時日，係於九十二年六月十二日撤回告訴之
    前，被上訴人何以不一併追究其傷害罪，反而撤回對上訴人之傷害告訴，顯與情
    理大相違背，是被上訴人所謂上訴人經常毆打被上訴人，已難採信。
  (二)兩造所生未成年子女羅郁萱（女，民國八十四年十月二十七日生）、羅至軒（男
    ，民國八十六年二月十九日生），於原審法院聲請保護令事件中，固證稱看見上
    訴人於九十二年九月十六日，在被上訴人娘家門口毆打被上訴人臉頰等情。於本
    院訊問時，羅郁萱稱：不願意回到爸爸那裡，他常喝酒。有打過我，幾次忘記了
    。有打過媽媽，幾次忘記了。我想與媽媽同住，媽媽比較好。羅至軒證稱：想與
    媽媽同住、不想與爸爸同住等語。但兩造所生未成年之子女，均尚屬年幼（九歲
    及七歲），表示願與媽媽同住，乃人情之常，但對夫妻即其父母間之感情關係，
    未必能瞭解，是其所為證言，縱使證明在被上訴人娘家門口毆打被上訴人等情形
    ，亦不足以證明上訴人對被上訴人為不堪同居之虐待。
  (三)再按家庭暴力防治法之立法目的，係為促進家庭和諧，防治家庭暴力行為及保護
    被害人權益。故法院認有家庭暴力之事實，達必要之程度者，法院應依聲請或依
    職權核發通常保護令，此觀同法第十三條第二項規定自明。是保護令之核發，不
    是為供離婚目的及證明之用，而係為防治家庭暴力行為及保護被害人權益，使雙
    方有冷靜思考之空間，不因一時之怒氣，致多年辛苦經營之家庭及婚姻，毀於一
    旦，並使無辜之未成年子女連帶受到傷害。從而，被上訴人縱因上訴人之暴力行
    為，經原審法院核發保護令，亦不足證明上訴人有虐待行為。
六、復按民法第一千零五十二條第一項第三款所謂不堪同居之虐待，係指予以身體上
    或精神上不可忍受之痛苦，致不堪繼續同居者而言，如非客觀的已達於此程度，
    不容夫妻之一方，以主觀之見解，任意請求與他方離婚（最高法院三十四年上字
    第三九六八號判例參照）。本件上訴人雖曾毆打被上訴人成傷，但被上訴人並未
    證明上訴人確有虐待之行為，且客觀的已達於不堪同居之程度，嗣經本院據被上
    訴人之指述，函請管區之基隆市警察局第三分局查報被上訴人自八十六年迄今之
    全部報案相關資料，據稱：「經查本分局五堵派出所自民國八十六年迄今，未發
    現有住戶甲○○報（備）案之相關資料」，亦有該分局九十三年十月一日基警分
    三刑字第○九三○○一一二六九號函可稽（見本院卷第九六頁），足見被上訴人
    之主張，並非實在，其依民法第一千零五十二條第三款所謂不堪同居之虐待，請
    求與上訴人離婚，自非有據。
七、又按民法第一千零五十二條第二項所稱「有前項以外之重大事由，難以維持婚姻
    者」，乃抽象的、概括的離婚事由，係民法親屬編於七十四年修正時，為因應實
    際需要，參酌各國立法例，導入破綻主義思想所增設。但其事由應由夫妻一方負
    責者，僅他方得請求離婚，是其所採者為消極破綻主義精神，而非積極破綻主義
    。關於是否為難以維持婚姻之重大事由，其判斷標準為婚姻是否已生破綻而無回
    復之希望。而婚姻是否已生破綻無回復之希望，則應依客觀的標準，即難以維持
    婚姻之事實，是否已達於倘處於同一境況，任何人均將喪失維持婚姻意欲之程度
    而定。本件被上訴人主張上訴人經常毆打被上訴人，伊並向警察局報案云云，但
    經本院函查結果，並無任何報案紀錄，難謂已達不堪同居之程度，有如前述，上
    訴人辯稱其毆打被上訴人，係因兩人發生爭執，被上訴人又抓住上訴人不放，一
    時情急才打被上訴人等語，應堪採信。揆諸上開說明，依客觀標準觀之，兩造之
    婚姻難謂已生破綻而無回復之希望，達到難以維持婚姻之重大事由。是則，被上
    訴人依民法第一千零五十二條第二項事由，請求與上訴人離婚，亦非有據。
八、末按夫妻離婚者，對於未成年子女權利義務之行使或負擔，依協議由一方或雙方
    共同任之。未經協議或協議不成者，法院得依夫妻之一方、主管機關、社會福利
    機構或其他利害關係人之請求或依職權酌定之。民法第一千零五十五條第一項定
    有明文。本件被上訴人請求與上訴人離婚，既非有據，不能准許，有如前述，則
    其請求將兩造所生未成年子女羅郁萱、羅至軒權利、義務之行使或負擔由被上訴
    人任之，亦非有據，不能准許。亦無酌定上訴人探視子女之方式及期間之必要。
九、綜上所述，上訴人抗辯，自屬可信，被上訴人主張，為不足採。從而，被上訴人
    本於民法第一千零五十二條第一項第三款及第二項之規定，請求准與上訴人離婚
    ，並請求將兩造所生未成年子女羅郁萱、羅至軒權利、義務之行使或負擔由被上
    訴人任之，為無理由，不應准許。原審判決：准被上訴人與上訴人離婚。對於兩
    造所生未成年子女羅郁萱、羅至軒權利義務之行使或負擔由被上訴人任之。並酌
    定上訴人與未成年子女羅郁萱、羅至軒會面交往之時間與方式如原判決附表所示
    ，自有未洽。上訴意旨指摘原判決不當，求予廢棄改判，為有理由。自應由本院
    予以廢棄改判，如主文第二項所示。至於被上訴人附帶上訴，請求改定上訴人與
    兩造所生未成年子女之會面時間及方式，並追加請求上訴人按月給付兩造所生未
    成年子女之扶養費每月各一萬元部分，因本件請求離婚之訴部分，既經駁回，已
    失所依據，應併予駁回。
十、本件事證已臻明確，兩造其餘陳述及攻擊防禦方法，經審酌核與本院判決結果不
    生影響，不再一一論述，併此敘明。
據上論結，本件上訴為有理由，被上訴人之附帶上訴及追加之訴，為無理由，依民事
訴訟法第四百五十條、第四百四十九條第一項、第七十八條判決如主文。
中　　　華　　　民　　　國　　九十三　　年　　十二　　月　　二十一  　　日
                                  民事第十庭
                                      審判長法  官  吳　景　源
                                            法  官  鄭  純　惠
                                            法  官  連  正  義
正本係照原本作成。
如不服本判決，應於收受送達後二十日內向本院提出上訴書狀，其未表明上訴理由者
，應於提出上訴後二十日內向本院補提理由書狀（均須按他造當事人之人數附繕本）
上訴時應提出委任律師或具有律師資格之人之委任狀；委任有律師資格者，另應附具
律師資格證書及釋明委任人與受任人有民事訴訟法第四百六十六條之一第一項但書或
第二項（詳附註）所定關係之釋明文書影本。
中　　　華　　　民　　　國　　九十三　　年　　 十二 　　月　　二十二　　日
　　　　　　　　　　　　　　　　　　　　　　書記官  張  永  中
附註：
民事訴訟法第四百六十六條之一（第一項、第二項）：
對於第二審判決上訴，上訴人應委任律師為訴訟代理人。但上訴人或其他法定代理人
具有律師資格者，不在此限。
上訴人之配偶、三親等內之血親、二親等內之姻親，或上訴人為法人、中央或地方機
關時，其所屬專任人員具有律師資格並經法院認為適當者，亦得為第三審訴訟代理人
。